【裁判字號】    99,訴,806
【裁判日期】    991021
【裁判案由】    公共危險
【裁判全文】
臺灣高雄地方法院刑事判決               99年度訴字第806號
公  訴  人  臺灣高雄地方法院檢察署檢察官
被      告  丙○○
指定辯護人  陳文卿律師
上列被告因公共危險案件，經檢察官提起公訴（98年度偵字第
26059號），本院判決如下：
    主  文
丙○○失火燒燬現供人使用之住宅，處有期徒刑參月，如易科罰
金，以新臺幣壹仟元折算壹日。緩刑貳年。並於刑之執行前，令
入相當處所，施以監護，期間為壹年。
    事  實
一、丙○○罹患雙極型情感性精神病，精神狀態經常呈現情緒不
    穩、幻視、思考中斷、被害想法等症狀，其為下列行為時，
    因精神疾症發作，對於外界事務之知覺理會、判斷作用及自
    由決定意思之能力，均較一般人之平均程度減退，致其辨識
    行為違法或依其辨識而為行為之能力已顯著減低。其為高雄
    市○○區○○街60巷32號之26磚造木質房屋之使用人，該屋
    與隔鄰現供人使用之房屋間僅距離1 人側身通行寬度，且屋
    頂上方搭設相連遮雨棚，本應注意屋內堆置之紙張係屬易燃
    物品，平日吸菸完畢，應將菸蒂餘火完全熄滅，不應任意丟
    棄在屋內，否則菸蒂餘火容易引燃堆置紙張，除可能危及自
    家安全外，亦必延燒波及鄰居居民之生命、身體及財產安全
    ，且依當時情況並無不能注意之情事，竟仍疏未注意，於民
    國98年5 月15日17時41分許，在上址房屋內，吸菸完畢將未
    完全熄滅之菸蒂丟棄在客廳西北側角落，致菸蒂蓄熱引燃該
    處堆置紙張而起火燃燒，火勢向上燒燬木質天花板等主體結
    構。嗣鄰居甲○○發現該屋冒出白煙，而通報高雄市政府警
    察局鼓山分局新濱派出所（下稱新濱派出所）警、消人員到
    場將火勢撲滅，並將全身赤裸、情緒不穩之丙○○手中持有
    打火機1 個扣案，再以毛毯包裹遮蓋其身體制伏送醫，經勘
    查現場跡證後發現上情。
二、案經高雄市政府警察局鼓山分局報請臺灣高雄地方法院檢察
    署檢察官偵查起訴。
    理  由
一、證據能力部分：
  (一)高雄市政府消防局98年6 月8 日火災原因調查鑑定書（檔案
    編號：B09E15R1）、高雄市立凱旋醫院99年3 月15日高市凱
    醫成字第0990001836號函檢附精神鑑定書各1 份，均係檢察
    官依法囑託機關鑑定，並有依刑事訴訟法第206 條之規定，
    提出書面報告，自符合刑事訴訟法第159 條第1 項所定得作
    為證據之「法律有規定」之例外，應具有證據能力。
  (二)按被告以外之人於審判外之陳述，雖不符刑事訴訟法第159
    條之1 至第159 條之4 之規定，而經當事人於審判程序同意
    作為證據，法院審酌該言詞陳述或書面陳述作成時之情況，
    認為適當者，亦得為證據，刑事訴訟法第159 條之5第1項定
    有明文。本件檢察官、被告於本院審判程序時，就本判決所
    引用其餘審判外之言詞或書面陳述，均明示同意有證據能力
    ，本院審酌該具有傳聞證據性質之證據，其取得過程並無瑕
    疵，與待證事實具有關聯性，證明力非明顯過低，以之作為
    證據係屬適當，認俱得為證據。
二、認定犯罪事實所憑證據及理由：
    訊據被告丙○○坦承其為高雄市○○區○○街60巷32號之26
    房屋之使用人，惟否認有何失火燒燬現供人使用住宅之犯行
    ，辯稱：當時伊坐在客廳聽音樂，平常有抽菸習慣，但不知
    住處為何燒起來，只記得聽到碰一聲，然後被人用布包起來
    送醫，以及辯護人答辯：該屋僅被告1 人單獨居住使用，非
    屬現供人使用住宅，且起火原因未必是被告之人為因素造成
    云云。經查：
  (一)被告為高雄市○○區○○街60巷32號之26磚造木質房屋之使
    用人，於98年5 月15日17時41分許，在上址房屋內客廳西北
    側角落，因故起火燃燒，火勢向上燒燬木質天花板等主體結
    構。嗣鄰居甲○○發現該屋冒出白煙，而通報新濱派出所警
    、消人員到場將火勢撲滅，並將全身赤裸、情緒不穩之丙○
    ○手中持有打火機1 個扣案，再以毛毯包裹遮蓋其身體制伏
    送醫等情，固為被告所不否認，並經證人甲○○、證人即被
    告前夫乙○○、證人即到場處理員警蔡宗勳、許建雄、簡宏
    旭等人分別證述明確，復有高雄市政府警察局鼓山分局受理
    各類案件紀錄簿影本、高雄市警消單位護送疑似罹患精神疾
    病患者就醫通報單影本各1 紙、高雄市政府警察局鼓山分局
    扣押物品清單、職務報告各1 份、現場照片32張等在卷可稽
    （偵(一)卷第13頁、第16-19 頁、第41-53 頁、偵(二)卷第7-11
    頁），及扣案打火機1 個。是此部分事實，應堪認定。
  (二)關於本件起火處及起火原因之研判，經高雄市政府消防局分
    析鑑定結果略以：依現場勘查情形、火災出動觀察紀錄及綜
    合各項資料研判，本案起火戶研判為高雄市○○區○○街60
    巷32號之26，該戶客廳南側、西南側、東北側、西北側均發
    現木質天花板燒穿、木頭橫樑受燒碳化，南側、西南側、東
    北側牆壁受燒變色，愈接近西北側受燒愈嚴重，西北側電線
    絕緣披覆燒失裸露，該處電冰箱、電風扇、椅子及書籍雜物
    燒燬情形嚴重，故起火處研判為該戶客廳西北側角落處附近
    ；再檢視起火處附近電源線及相關配線未發現電線短路熔痕
    ，且未發現鍋爐等煮食器具、可疑容器或自燃性化學物質，
    研判電氣因素、煮食不慎或自燃引起火災可能性較小，經採
    集殘屑鑑定亦未含汽油促燃劑成分殘跡，但救災人員抵達時
    見被告赤裸自屋內奔出、語無倫次喊叫，起火原因研判不排
    除以人為因素造成火災之可能性較大等語，有該局火災原因
    調查鑑定書（檔案編號：B09E15R1）1 份暨現場照片32張可
    參（偵(一)卷第21-54 頁）。是以，本件火災原因經綜合前述
    客觀事證，既已排除電氣、炊煮或自燃等因素所導致，且火
    災發生時，僅有被告1 人在上開登山街60巷32號之26房屋內
    ，故研判認定人為因素造成火災之可能性較大。
  (三)再者，本件起火原因是否係因被告之行為所致乙情，經證人
    甲○○於消防局談話紀錄、警詢及審理中證稱：火警發生時
    ，我正在起火戶隔壁家中看電視突然聽到碰一聲，我馬上跑
    到外面查看，看到起火戶屋頂冒出白色煙霧，有火光燃燒現
    象，但門窗關閉看不到被告手中是否拿點火器之物，又聽到
    被告在屋內亂叫像是精神異常，我趕緊報警，消防車抵達正
    在佈水線要進去時，被告就跑出來了；據我所知，該屋只有
    被告1 人居住，她平常關在屋內做什麼，我並不清楚，她偶
    而出來屋外，有看過她抽菸或在門口用桶子裝紙張焚燒；我
    的房子與被告的房子中間僅隔小巷子，大約是1 人側身的寬
    度等語（偵(一)卷第6-7 頁、第36頁、本院卷第26-29 頁），
    證人即被告前夫乙○○於消防局談話紀錄、警詢、偵訊及審
    理中均證稱：火災當時我正在上班，被告以前沒有點火過，
    我跟被告於87年4 月結婚，半年後離婚，我搬離原住處到約
    20公尺附近登山街60巷37號之7 ，被告都自己1 人居住，我
    有時候會回去看她，因為她有躁鬱及憂鬱症，平常會撿一些
    報紙、便條紙這類紙張放在客廳內，她燒紙張是在屋外，有
    用1 個鐵桶裝，不是在屋內，但她有抽菸習慣，一天抽快2
    包，她自己買或請我幫忙買，抽菸至少有10多年了，抽完菸
    後，菸蒂都亂丟，我有去看她的時候，她抽一抽沒熄滅就丟
    下去，我看到就趕快踩熄；被告住的房子是我叔叔的，無償
    供她居住，與隔壁房子中間有小巷的空隙、屋頂有遮雨棚相
    連等語明確（偵(一)卷第4-5 頁、第34-35 頁、偵(二)卷第17頁
    、本院卷第30-33 頁）。參以，被告亦自承其平常有抽菸之
    習慣。可知平日被告之住處客廳內堆放撿拾而來之紙張物品
    ，且被告有抽菸完畢後未將餘火熄滅即丟棄之行為。而被告
    既知燃燒紙張物品應在到屋外鐵桶內為之，其對於紙類本屬
    易燃物品，倘將未完全熄滅之菸蒂棄置於上，極易蓄熱燃燒
    引起火勢，應有認知，竟仍吸菸完畢後將未完全熄滅之菸蒂
    丟棄在屋內客廳，致菸蒂蓄熱引燃堆置紙張而起火燃燒，則
    被告對於引起本件火災應有過失。
  (四)被告之失火行為，已燒穿該屋之木質天花板等主體結構，有
    前揭火災原因調查鑑定書及現場照片32張可佐，是該屋屋頂
    燒穿而喪失遮避風雨之重要效能，已達燒燬之程度無疑。又
    上開證人所述高雄市○○區○○街60巷32號之26起火戶雖係
    被告1 人單獨居住使用，然該屋與隔鄰甲○○居住使用之房
    屋間僅距離1 人側身通行寬度，且屋頂上方搭設相連遮雨棚
    等節；繼以，起火戶與隔鄰房屋均為老舊磚造木質建物，倘
    火力增強或風力吹助，極易延燒擴散至隔壁房屋。從而，縱
    使起火戶僅被告1 人單獨居住使用，但與隔壁房屋距離甚近
    、屋頂相連且為舊式建材，火勢延燒至現供人使用之隔鄰房
    屋之可能性極高，進而波及鄰居居民之生命、身體及財產安
    全而致生公共危險。故辯護人前揭所辯本件客體非屬現供人
    使用住宅云云，委無足採。被告失火燒燬現供人使用住宅之
    犯行，洵堪認定，應依法論科。
  (五)又被告於案發後為警、消人員發現時，因全身未著衣物、大
    吼亂叫，疑似精神異常而陪同戒護送往凱旋醫院就診，有高
    雄市立凱旋醫院98年6 月23日、10月7 日診斷證明書各1 份
    足佐（偵(一)卷第14頁、偵(二)卷第25頁）。且其前夫乙○○於
    警、偵訊中亦陳述被告患有憂鬱症及躁鬱症病史，曾在榮總
    及長庚醫院就診，領有輕度精神殘障手冊，案發前幾天就有
    全身脫光、臉上點一些色彩的行為等語。經檢察官於偵查中
    囑託高雄市立凱旋醫院對於被告於本案行為時之精神心理狀
    態如何、是否處於因精神障礙而不能辨識其行為為違法，或
    其辨識能力較一般人顯著減低之狀態等實施鑑定，其鑑定結
    果略以：綜合患者門診資料、精神狀態檢查及病歷記載所得
    資料，案主當時話量大、情緒高昂且易怒、疑有誇大及宗教
    妄想、有被害想法、涉嫌縱火之行為，應符合精神疾病診斷
    及統計手冊（DSM-IV TR ）雙極型情感性精神異常之診斷標
    準。案主之上述症狀及行為表徵即係該疾病之躁期發作，而
    被送往急診及住院治療，其早期於長庚醫院住院時亦似為重
    鬱期。案主否認自己有放火行為，對於詳細過程亦表示記不
    清楚，然案主當時有上述行為，且臉上塗抹金粉、全身脫光
    衣物等奇特行為，評估其當時的現實感及理解判斷能力確有
    受損，涉案當時應有受精神障礙影響，程度已達致其辨識行
    為違法或依其辨識而行為之能力顯著降低之情形，有高雄市
    立凱旋醫院精神鑑定書1 份在卷可按（偵(二)卷第53-55 頁）
    。本院綜合上述各情以觀，足認被告為上開犯行時，其精神
    障礙應已達致其辨識行為違法或依其辨識而行為之能力顯著
    降低之狀態。
三、論罪科刑：
  (一)核被告所為，係犯刑法第173 條第2 項失火燒燬現供人使用
    之住宅罪。被告於本件行為時受精神障礙影響，程度已達致
    其辨識行為違法或依其辨識而行為之能力顯著降低情形，酌
    依刑法第19條第2 項之規定減輕其刑。爰審酌被告應注意抽
    菸後將菸蒂完全熄滅，不得任意丟棄於易燃物品旁，否則容
    易引起火災，甚至延燒隔鄰房屋，致生公共危險，其仍疏未
    注意於此，過失情節非輕，惟念及其於行為時有情緒不穩情
    況而一時失慮，觸犯刑章，幸警、消人員及時趕到撲滅，尚
    未釀成更大之損害，其亦因失火，住處財物同受損失等一切
    情狀，量處如主文所示之刑，及諭知易科罰金之折算標準。
  (二)起訴意旨認被告係故意放火燒燬現供人使用之住宅，應涉犯
    刑法第173 條第1 項放火燒燬現有人居住住宅罪。然按犯罪
    事實應依證據認定之，無證據不得認定犯罪事實，刑事訴訟
    法第154 條第2 項定有明文。次按認定不利於被告之事實，
    須依積極證據，茍積極之證據本身存有瑕疵而不足為不利於
    被告事實之認定，即應為有利於被告之認定，更不必有何有
    利之證據，而此用以證明犯罪事實之證據，猶須於通常一般
    人均不至於有所懷疑，堪予確信其已臻真實者，始得據以為
    不利之認定（最高法院82年度臺上字第163 號判決、76年度
    臺上字第4986號、30年度上字第816 號等判例意旨可資參照
    ）。起訴意旨認被告涉犯故意放火罪，無非係以：被告於警
    、消人員到場時，全身赤裸、情緒不穩且手中持有打火機1
    個，及證人即員警蔡宗勳之證述為主要論據。惟查：證人即
    員警蔡宗勳於偵訊時證稱：我們先到場2 位同仁簡宏旭、許
    建雄，他們說有看到被告拿者打火機一直有點火的動作等語
    （偵(二)卷第17頁）。是證人蔡宗勳並未確實目睹被告有點火
    之行為，反係聽聞證人許建雄、簡宏旭所述。然員警許建雄
    、簡宏旭於偵訊中均證稱：趕到現場時我看到一名裸身婦人
    ，手上拿1 個打火機，但沒有看到點火的動作等語（偵(二)卷
    第30頁）。而證人許建雄、簡宏旭既未看見被告點火行為，
    豈會告知蔡宗勳上情？故證人蔡宗勳之證述已有瑕疵。況起
    火戶當時僅被告1 人在屋內，證人甲○○業已證稱因門窗關
    閉、並未看見被告在屋內之情形如上。又被告於警、偵訊及
    審理中一再陳稱：那是我前夫叔叔的房子，我們沒有仇恨，
    且我的東西都在那裡，我為什麼要燒掉，燒掉就沒有地方可
    以去了，我不知道住處為何燒起來或沒有穿衣服，只記得有
    聽到碰一聲；我沒有工作或從事其他活動，每個月靠低收入
    戶的補助生活，平常在家就是抽煙、聽音樂，我吃藥都還可
    以控制精神狀況等語（偵(二)卷第5 頁、第23-24 頁、本院卷
    第37頁背面）。則被告之經濟狀況尚可賴補助維生，其個人
    財物亦放置在住處，如任意放火，不僅燒燬住處財物，亦可
    能致自己喪生於火海，衡情應無此放火之動機。尚不能以案
    發時被告手持打火機逕認係被告放火燒燬房屋，此外，檢察
    官復無法提出相當之證明方法，證明被告放火犯行，自不得
    逕以該罪相繩，檢察官起訴認被告觸犯刑法第173 條第1 項
    罪名，乃有未洽，惟其起訴之基本社會事實與本件事實同一
    ，爰逕行變更起訴法條。
  (三)被告雖前於77年間因偽造文書等案件而受有期徒刑以上刑之
    宣告，惟已於77年10月2 日執行完畢，有卷附臺灣高等法院
    被告前案紀錄表1 份足考，素行尚可，衡諸被告因患精神疾
    病，求職不易、謀生困難，且孤身一人獨居，缺乏家庭親情
    協助，長期處於憂鬱與躁鬱情緒，其此次一時疏失，以致誤
    罹刑章，經此論罪科刑之教訓，應知所警惕，又其罹患精神
    疾病，應接受精神治療，苟施以一般牢獄之監禁處罰，對其
    並無太大實益，如入監執行，將使其無法接受精神科之追蹤
    治療，本院認前開所宣告之刑，以暫不執行為適當，併宣告
    不附負擔之緩刑2 年，以啟自新。
  (四)按因有第19條第2 項及第20條之原因，其情狀足認有再犯或
    危害公共安全之虞時，於刑或之執行完畢或赦免後，令入相
    當處所，施以監護。但必要時，得於刑之執行前為之，刑法
    第87條第2 項定有明文。該條所定之監護處分，性質上有監
    禁與保護之雙重意義，一方面使受處分人與社會隔離，以免
    危害社會；他方面給予適當治療，使其回歸社會生活。是因
    有刑法第19條第2 項情形而減輕其刑者，法院衡酌行為人之
    危險性，認為有危害公安之虞，為達到防衛社會之目的，有
    對其採取隔離、保護與治療措施之必要，即得一併宣告監護
    處分。查本件被告因行為時受精神障礙影響，程度已達致其
    辨識行為違法或依其辨識而行為之能力顯著降低情形，而減
    輕其刑，且其情緒不穩、疑有誇大及宗教妄想、有被害想法
    ，依上開高雄市立凱旋醫院鑑定書意見亦認「案主出院後不
    規則於門診就診，除目前已通報為嚴重病人，並申請居家治
    療，此外仍應依精神衛生法規定，設置保護人，協助案主積
    極接受治療，以避免再犯」。雖被告於審理時表示：我前夫
    會來看我，現在住的房子已經18年了，也沒有人會拘束我的
    行動，這樣心才不會難受，我很怕關等語（本院卷第38 頁
    ）。然本院參酌被告失火燒燬現供人使用住宅之行為，對於
    他人之生命及財產具有高度危險性，為預防其未來因上開病
    情之影響而出現類似之危險行為，宜接受持續規則之精神評
    估與治療，以避免影響社會安寧秩序，認被告有受保安處分
    之必要，爰依刑法第87條第2 項、第3 項之規定，併予宣告
    於刑之執行前，令入相當處所，施以監護1 年，期依保安處
    分執行法第46條、第47之規定，至指定之精神病院、醫院、
    慈善團體及其最近親屬或其他適當處所，予以適當治療，並
    監視其行動，以資照顧。至扣案之打火機1 只，雖被告陳稱
    為其所有，但無證據證明供被告失火燒燬現供人使用住宅犯
    罪所用之物，爰不予宣告沒收。
據上論結，依刑事刑事訴訟法第299 條第1 項前段、第300 條，
刑法第173 條第2 項、第19條第2 項、第41條第1 項前段、第74
條第1 項第2 款、第87條第2 項、第3 項，刑法施行法第1 條之
1 ，判決如主文。
本案經檢察官賴寶合到庭執行職務。
中     華     民     國   99   年    10   月    21    日
                     刑事第十二庭  審判長法  官  黃建榮
                                         法  官  林勳煜
                                         法  官  王品惠
以上正本證明與原本無異。
如不服本判決，應於收受送達後10日內向本院提出上訴書狀。
中     華     民     國   99   年    10   月    21    日
                                         書記官  李文廣
中華民國刑法第173 條
放火燒燬現供人使用之住宅或現有人所在之建築物、礦坑、火車
、電車或其他供水、陸、空公眾運輸之舟、車、航空機者，處無
期徒刑或7 年以上有期徒刑。
失火燒燬前項之物者，處1 年以下有期徒刑、拘役或500 元以下
罰金。
第 1項之未遂犯罰之。
預備犯第1 項之罪者，處1 年以下有期徒刑、拘役或300 元以下
罰金。

司法院資訊處製作；財團法人民間司法改革基金會備份。
